Culture; Direction livre (1975-1980) - Direction livre, lecture (1981-) (1945-1980)
Archives nationales
Culture; Direction livre (1975-1980) - Direction livre, lecture (1981-)
1945-1980
19890358/1-19890358/3
France. Ministère de la Culture et de la Communication. Direction du Livre et de la Lecture (1976-2010)
DIRECTION DU LIVRE INTRODUCTION
La Direction des bibliothèques et de la lecture publique est créée en 1945. Elle assure la tutelle de la Bibliothèque nationale, des Bibliothèques centrales de prêt, des Bibliothèques municipales, des Bibliothèques universitaires et de la Bibliothèque publique d'information lors de sa création. Jusqu'en 1975, cette direction dépend du Ministère de l'Education nationale ou du Secrétariat d'Etat aux universités. Par décret n° 75-1003 du 7 juillet 1975, la Direction des bibliothèques et de la lecture publique est supprimée, son domaine se trouvant éclaté entre le Secrétariat d'Etat à la Culture (Direction du livre), et le Secrétariat d'Etat aux universités (service des bibliothèques de recherche et de documentation).
La Direction du Livre est donc créée au 1° janvier 1976, par décret n° 75-1218 du 23 décembre 1975. Elle hérite des attributions de la Direction du Théâtre et des Maisons de la Culture, la tutelle du Centre National des Lettres et la gestion du bureau du droit d'auteur; du Ministère des Affaires Etrangères, la gestion des aides à l'exportation du livre français et la gestion des affaires d'importation de livres étrangers; du Ministère de l'Industrie et de la Recherche la gestion de l'édition du livre; du Secrétariat d'Etat aux Universités la gestion de la lecture publique (bibliothèques municipales, bibliothèques centrales de prêt, bibliothèque publique d'information). Sa politique s'oriente donc vers la création littéraire, l'édition et la diffusion du livre français, et la lecture publique. Administrativement, elle se divise en:
- la division des affaires générales:
* bureau des affaires administratives et financières
* bureau du droit d'auteur
* bureau d'exportation du livre français à l'étranger
- le service des bibliothèques publiques
* bureau des bibliothèques centrales de prêt
* bureau des bibliothèques municipales
* bureau de la documentation et des archives
La séparation de la gestion des bibliothèques de lecture publique et des bibliothèques de recherche entraîne la création par arrêté interministériel en 1976 de "centres techniques de coopération", regroupant des services communs aux deux secteurs: bibliographie, échanges, prêts, restauration et reliure.
La Caisse Nationale des Lettres, Etablissement public créé en 1946 (loi n° 46-2196 du 11 octobre 1946), a pour tâche essentielle de "soutenir et encourager l'activité littéraire des écrivains français", aide étendue par la suite aux écrivains "d'expression française", et de "favoriser l'édition ou la réédition des oeuvres littéraires" importantes. S'y ajoute par la loi n°56-202 du 25 février 1956 un rôle non négligeable de contribution au financement d'oeuvres ou d'organismes de solidarité professionnelle: elle assume ainsi les obligations de l'employeur pour les écrivains affiliés au régime général de la Sécurité Sociale. En outre, cette même loi charge la CNL de veiller à la protection des droits d'auteur après la mort de l'auteur et même après leur chute dans le domaine public, partout dans le monde.
Un comité de direction unit les fonctions administratives et les décisions en matière littéraire: il entérine les décisions prises dans les commissions spécialisées en matière littéraire, sociale et de défense morale des lettres. Les plus importantes sont: la commission de l'aide à la création littéraire et la commission de l'aide à l'édition.
Par le décret n°73-539 du 14 juin 1973, la Caisse Nationale des Lettres devient le Centre National des Lettres; ses attributions reprennent celles de la Caisse, son organisation intérieure diminue l'importance du comité de direction, désormais cantonné dans les tâches administratifs et de gestion du Centre. Enfin, en 1975, le Service des Lettres du Secrétariat d'Etat à la Culture est supprimé; le CNL hérite de la majeure partie de ses attributions.
Le Conseil Supérieur des Lettres, très large assemblée consultative, est composé de personnalités du monde littéraire et artistique et de représentants de l'administration, selon les modalités du décret n° 73-888 du 11 septembre 1973. Il oeuvre en tant qu'organisme consultatif et de réflexion.
La Commission de la Professionnalité des artistes graphiques et plastiques, des musiciens et des écrivains est créée par arrêté interministériel en date du 1° octobre 1949. Des représentants des artistes et écrivains et des représentants de l'administration la composent. En 1949, elle est placée sous l'égide du Ministère du Travail et du Ministère de l'Education Nationale (Direction générale des Arts et Lettres). Elle a pour mission de définir la qualité d'écrivain ou d'artiste au profit de ceux qui en demandent la reconnaissance, dans le but de bénéficier de la législation sociale existant en faveur des professions intellectuelles. Le décret n° 53-636 du 25 juillet 1953 crée un Conseil supérieur des travailleurs intellectuels, assorti de commissions de professionnalité.
La Direction du Livre compte dans ses attributions la gestion des affaires touchant aux bibliothèques municipales. Il s'agit principalement d'aides au fonctionnement et de subventions d'investissements. Les Bibliothèques centrales de prêt sont chargées de ravitailler en livres les communes de moins de 20.000 habitants; elles dirigent également leurs activités vers le monde scolaire. Leur instrument de travail le plus connu est sans aucun doute le bibliobus.
Le monde scolaire constitue une pomme de discorde entre le Ministère de la Culture et le Secrétariat aux Universités ou le Ministère de l'Education Nationale, de qui relèvent les bibliothèques universitaires et le corps de conservateurs. Cette ambiguïté se résoud à l'occasion dans une politique commune en ce qui concerne les Services d'information et de documentation, puis Centres de documentation (SID et CD), et par la volonté d'agir d'associations comme "la joie par les livres", installée à l'origine à la bibliothèque de Clamart.
Enfin, la Direction du Livre attache un soin particulier à la formation du personnel des bibliothèques, formation assurée par l'Ecole Nationale Supérieure de Bibliothècaires, et par les centres régionaux qui dispensent une formation professionnelle continue et préparent au concours du Certificat d'aptitude aux fonctions de bibliothécaires (CAFB) et au Certificat d'aptitude aux fonctions de sous-bibliothécaires.
Le fonds inventorié ci-dessous présente différents aspects, fort lacunaires il est vrai, de ces nombreuses activités. On notera tout particulièrement le très intéressant dossier de statistiques sur les bibliothèques municipales depuis 1943.
DIRECTION DU LIVRE SOMMAIRE
Art. 1: Généralités sur l'organisation du Ministère de la Culture et de la Direction du Livre. 1975-1979.
Art. 1: Budget. 1977-1980.
Art. 1: VI°, VII° et VIII° Plans. 1969-1980.
Art. 1: Statistiques sur la direction du livre, sondage sur les lectures classiques. 1968-1971.
Art. 1: Directions Régionales des Affaires Culturelles. 1975-1979.
Art. 1: Investissements étrangers en France. 1965-1972.
Art. 1: Personnel: concours de recrutement de sous-bibliothécaires et de bibliothécaires, par le Certificat de Sous-Bibliothécaire et le Certificat d'Aptitude aux Fonctions de Bibliothécaires; centres régionaux de formation professionnelle; Ecole Nationale Supérieure des Bibliothèques; formation continue du personnel des bibliothèques. 1963-1979.
Art. 2: Bibliothèques municipales: généralités, rapports annuels, personnel, activités des bibliothèques vis-à-vis de la jeunesse ouvrière, activités musicales et discographiques des bibliothèques, statistiques. 1895-1978.
Art. 3: Bibliothèques centrales de prêt: statistiques, liens ave le monde scolaire. 1961-1970.
Art. 3: Bibliothèques et enseignement: association "la joie parles livres", services (puis centres) de documentation et d'information. 1968-1979.
Art. 3: Caisse Nationale des Lettres puis Centre National des Lettres: textes législatifs et règlementaires, organisation interne, membres des comités et des commissions, crédits alloués par le CNL. 1946-1979.
Art. 3: Conseil Supérieur des Lettres: composition. 1974.
Art. 3: Commission de la Professionnalité des Ecrivains: organisation, procès-verbaux de réunions; Sécurité Sociale des écrivains. 1945-1975.
Sommaire
Art 1: Généralités: Organisation du ministère et de la direction du livre, préparation du budget, préparation des 6e, 7e et 8e plans, 1969-80. Art 1: Statistiques, sondages sur les lectures classiques, 1968-71 Art 1: Directions régionales des affaires culturelles, 1975-79 Art 1: Investissements étrangers en France, 1965-72 Art 1: Personnel du livre: Concours de recrutement, centres régionaux de formation professionnelle, École Nationale Supérieure de Bibliothécaires, formation continue, 1963-79 Art 2: Bibliothèques municipales: Généralités, rapports annuels, personnel, activités, statistiques, 1895-1978 Art 3: Bibliothèques centrales de prêt: Statistiques, liens avec le monde scolaire, 1961-70 Art 3: Bibliothèques et enseignement. Association la joie par les livres, services de documentation et d'information, 1968-79 Art 3: Caisse Nationale des Lettres (puis Centre National des Lettres): Textes législatifs et réglementaires, organisation, membres des comités et commissions, crédits alloués par le Centre National des Lettres, 1946-79 Art 3: Conseil supérieur des lettres: Composition, 1974 Art 3: Commission de la professionnalité des écrivains: Organisation, procès-verbaux de réunions, sécurité sociale des écrivains, 1945-75
enquête d'opinion; sécurité sociale; protection sociale; plan 8; plan 7; plan 6; personnel; livre; lecture publique; investissement étranger en france; formation continue; déconcentration; création artistique; budget; bibliothèque municipale; bibliothèque centrale de prêt; centre national du livre (france); budget; tutelle; recrutement; organisation administrative; formation
- 19890358/1
  - I - GENERALITES
    - 1. Réorganisation du Ministère de la Culture: correspondance générale, notes, projets d'arrêtés ministériels., 1975-1979.
    - 2. Organisation de la Direction du Livre: notes sur la lecture publique (10 septembre 1975); sur les problèmes posés par le transfert de la lecture publique au Secrétariat d'Etat à la Culture (août 1975); sur la section des affaires communes et des services communs entre le Secrétariat d'Etat à la Culture et le Ministère de l'Education nationale (1975-1976); correspondance générale (1975-1976); circulaire aux maires, aux conservateurs des Bibliothèques centrales de prêt (BCP), aux directeurs régionaux (1975); protestations des conservateurs et des syndicats (1975-1976); déconcentration géographique des services, correspondance générale (1977)., 1975-1977.
    - 3. Préparation du budget de 1978: correspondance, note sur l'évaluation budgétaire d'une politique de la lecture publique (22 juin 1977); préparation du budget de 1979: correspondance, dossiers de 1° phase et de 2° phase, budget de programme pour 1979; préparation du budget de 1980: correspondance, dossiers de 1° phase et de 2° phase., 1977-1980.
    - 4. VI° Plan: sous-comité de l'édition du livre, rapports sur l'exécution du VI° Plan (1973), résumé de ses propositions (s.d.); note sur les grandes options proposées par la direction des spectacles, de la musique et des lettres pour le VII° Plan (s.d.); comité de l'édition: rapport pour la définition des options de l'édition (1969); note sur la première réunion de la commission plénière des affaires culturelles du VI° Plan, adressée au directeur des spectacles, de la musique et de la danse (1969)., VII° Plan: notes sur la réunion de préparation du VII° Plan, portant sur la création littéraire et le statut de l'écrivain (1974).; VIII° Plan: note du service des bibliothèques publiques sur l'extension du programme prioritaire "patrimoine" à la direction du livre (1980).; 1969-1980.
    - 5. Statistiques générales sur l'action de la direction du livre (1968-1969); sondage sur les lectures classiques (1971)., 1968-1971.
    - 6. Directions régionales des affaires culturelles (DRAC): réorganisations des services extérieurs de l'administration du ministère de la Culture: création des DRAC, notes d'application (1977-1978); comptes rendus des réunions des DRAC et des correspondants permanents des affaires culturelles (1977-1979); rapport Delafosse au ministre, sur l'organisation territoriale des services de la culture (1977, 7 pages) avec correspondance; notes d'application sur le renforcement du rôle d'ordonnateur secondaire des DRAC (1977); nominations des conseillers pour les bibliothèques auprès des DRAC, correspondance (1975-1979).
    - 7. Investissements étrangers en France: dossier par affaire: Encyclopedia Universalis (1967-1970), France-Loisirs (1972), Grolier International Inc. (1965-1970), Société Fernand Hazan (1967-1970)., 1965-1972.
  - II - PERSONNEL.
    - 1. Concours de recrutement de sous-bibliothécaires par le Certificat de Sous-Bibliothécaire (CSB): listes d'admissibilité et d'admission, correspondance relative aux affectations et au concours (1974-1978); concours de recrutement de bibliothécaires par le Certificat d'Aptitude aux Fonctions de Bibliothécaires (CAFB): listes d'admissibilité et d'admission, statistiques (1974-1979).
    - 2 - Centres régionaux de formation professionnelle au CAFB et au CSB: correspondance générale, par centre, sur les difficultés de fonctionnement (1973-1978); notes d'information (1973-1974); comptes rendus des réunions des centres régionaux (1972-1974); projet de réforme des centres régionaux (1974); réforme de la préparation au concours du CAFB, correspondance, projets de programme de concours (1972-1976)., 1972-1978.
    - 3 - Ecole Nationale Supérieure des Bibliothèques (ENSB): textes constitutifs, avec correspondance (1963-1964); conseil d'administration: rapports d'activités, dossiers budgétaires (1975-1979); commission consultative de l'ENSB, statuant sur l'admission des élèves associés, avec correspondance (1975-1979); calendrier des enseignements (1977-1978)., 1963-1979.
    - 4. Formation continue du personnel des bibliothèques: correspondance, rapport sur la formation professionnelle dans les bibliothèques par M. Merland, directeur de l'ENSB (1978, 17 p.); enquête sur les rapports entre les Centres de formation régionaux et les IUT: réponses (1975); groupe de travail chargé d'étudier la formation initiale et permanente du personnel scientifique des bibliothèques: rapports de synthèse (1973-1974)., 1973-1978.
- III - BIBLIOTHEQUES MUNICIPALES., 19890358/2
  - 1. Généralités: note sur les "bibliothèques et bonis" (1950); rapport sur les subventions en livres ou en espèces aux bibliothèques (1953); note relative au plan d'équipement proposé par M. Masson pour certaines bibliothèques municipales ayant un caractère universitaire (1956); note sur les crédits de caractère universitaire à accorder à certaines bibliothèques municipales (1956); dossier documentaire contenant des spécimens de fiches de lecteurs, de demandes de communication, etc... (s.d.)., 1950-1956.
  - 2. Rapports annuels, réponses des bibliothèques municipales (1945); rapport annuel sur le personnel et les activités des bibliothèques municipales: extraits (1947)., 1945-1947.
  - 3. Bibliothèques municipales classées: notes sur le rapport de Mlle Boy sur les bibliothèques classées (1947).
  - 4. Bibliothèques non classées, personnel: correspondance, notes sur la législation et la règlementation (1895-1958); projet de loi relatif au régime des bibliothèques publiques des villes et de leur personnel (projet Doumergue-Marraud-Chéron, s.d.); candidatures adressées au service des bibliothèques et de la lecture publique (1950-1951).
  - 5. Circulaire aux bibliothèques municipales concernant les demandes de recherche formulées par des lecteurs, correspondance (1961).
  - 6. Comité d'inspection et d'achat: correspondance générale (1949-1959); projet de réforme (1959).
  - 7. Activité des bibliothèques municipales:, a. Bibliothèques municipales et jeunesse ouvrière: enquête auprès des bibliothèques, lettre circulaire et réponses (1954).; b. Bibliothèques municipales et activité musicale: correspondance générale sur les disques et discothèques (1955-1959); discothèques: correspondance générale, rapport sur "la bibliothèque publique et le disque" (1955-1956); enquête sur l'activité musicale: réponses des bibliothèques (1955); fonds musicaux: enquête auprès des bibliothèques municipales, note de synthèse, correspondance (1953-1954).; 1953-1959.
  - 8. Données statistiques pour les années 1943-1949, 1951, 1954-1956, 1958, 1962, 1964, 1967-1968., 1943-1968.
- 19890358/3
  - IV - BIBLIOTHEQUES CENTRALES DE PRET.
    - 1. Statistiques (1965-1969).
    - 2. BCP et éducation: notes, mémoires sur les liens entre les BCP et les établissements scolaires (1961-1970); bibliobus: projet d'organisation du ravitaillement des établissements scolaires en livres (s.d.).
  - V - BIBLIOTHEQUES ET ENSEIGNEMENT.
    - 1. Association "la joie par les livres", bibliothèque pour enfants de Clamart: comité consultatif, comptes rendus des réunions (1975-1979); locaux: correspondance (1977); publications de l'association, correspondance (1979); note sur l'association et ses activité (1978).
    - 2. Services de Documentation et d'Information (SDI), puis: Centres de Documentation dans les établissements scolaires: documentation générale (1967-1974); rapport de l'inspecteur général Sire sur l'"organisation des bibliothèques dans les établissements d'enseignement de second degré" (1969, 15 p.); personnel: projet de statut, correspondance générale (1968-1973); formation des documentalistes bibliothécaires: correspondance, programmes de formation, statistiques, instructions sur la fonction de documentaliste (1971-1975).
  - VI - CAISSE NATIONALE DES LETTRES, puis CENTRE NATIONAL DES LETTRES.
    - 1. Généralités: loi n° 46-2196 du 11 octobre 1946 créant la Caisse Nationale des Lettres, modifiée par la loi n° 56-202 du 25 février 1956; 2 arrêtés du 18 février 1957, relatifs à la cotisation d'éditeur; décret n° 57-409 du 30 mars 1959 sur le fonctionnement de la CNL; décret n° 61-739 du 17 juillet 1961 sur le même sujet; règlement intérieur de la CNL, du 16 décembre 1961; dossiers d'études relatifs au projet de réforme de la CNL, à la modification du régime des recettes créées au bénéfice du CNL, au projet de réforme concernant la situation de l'écrivain, au projet de réforme du statut du personnel du CNL (1971); notes documentaires sur la CNL (1959, 1963, 1971); projet de réforme de la CNL: notes de travail, correspondance (1973); avant-projet du décret n° 73-539 du 14 juin 1973 sur la réforme de la CNL; arrêtés de nomination des membres du Conseil Supérieur des Lettres et du Comité de direction du CNL (1974)., 1946-1971.
    - 2. Caisse Nationale des Lettres: compte financier 1968; Comité de Direction: liste des membres et composition des commissions de travail, procès-verbaux des réunions de travail (1970-1973); commission d'aide à l'édition: liste des propositions d'aides étudiées en commission (1966-1968, 1970-1973)., 1966-1973.
    - 3. Centre National des Lettres: note à l'attention du ministre sur la mise en place du CNL (1974); "codification" du CNL (1974-1975); transmission des attributions du Service des lettres au CNL: note sur les activités littéraires du Service des lettres, liste des dossiers des associations littéraires transférées au CNL, correspondance (1974); arrêté de nomination de M. Delaunay comme président du comité de direction du CNL (1973); indemnités dues au président du CNL: correspondance (1974-1975); nomination du secrétaire général du CNL: avis de vacance du poste, liste de candidats, correspondance, dossier du pourvoi de M. Corlieu en Conseil d'Etat (1970-1975); liste du personnel du CNL (1973); recherche de nouveaux locaux par le CNL: correspondance (1974).
    - 4. Commissions du CNL: note pour M. Brajot sur le fonctionnement des commissions et leurs attributions (avril 1974); note de M. Breillat sur le "bilan d'une année de fonctionnement du Conseil Supérieur des Lettres et du CNL (1974); note à l'attention de M. Bourgois sur l'"aide de l'Etat aux écrivains" (1974); projet de discours du président du CNL (1974).
    - 5. Crédits alloués par le CNL: correspondance générale, notes de synthèse, par année (1975-1979).
    - 6. Conseil Supérieur des Lettres: listes de candidats comme membres du Conseil (1974); liste des membres, nominations aux commissions du CSL (1974).
    - 7. Commission de la Professionnalité des Ecrivains, Auteurs Dramatiques et Compositeurs de Musique: correspondance générale (1949-1958, 1972-1975); mise en place de la commission: correspondance relative à la nomination des membres (1949-1950); procès-verbaux de réunion (1950-1975)., 1949-1975.
    - 8. Direction des Arts et Lettres: Sécurité Sociale des écrivains: notes de travail, correspondance avec le syndicat national des éditeurs, correspondance générale (1945-1974); étude sur le problème des auteurs éditeurs (1974); enquête et étude de cas d'écrivains imposés par les Caisses d'Allocations Familiales (1964-1965).